臺灣雲林地方法院民事判決　　　　　　　 96年度婚字第198號
原　　　告　甲○○
訴訟代理人　汪玉蓮律師
複代理人　　丁○○
被　　　告　乙○○
訴訟代理人　丙○○
上列當事人間請求離婚等事件，本院於民國96年11月16日言詞辯
論終結，判決如下：
    主      文
准原告與被告離婚。
對於兩造所生未成年子女戊○○（○○年○○ 月○○日出生，身分證統
一編號：Ｚ000000000號）、己○○（○○年○○ 月○○日出生，身分證
統一編號：Ｚ000000000號）權利義務之行使及負擔，均由被告任
之；但原告得依附表所示方法行使探視權。
訴訟費用新臺幣仟元由被告負擔。
　　事實及理由
甲、兩造之主張：
一、原告主張：
（一）兩造於民國（下同）88年5 月3 日結婚，婚後育有長女戊
      ○○（○○年○○月○○）及長子己○○（○○年○○月○○日生）。
      婚後被告本有工作，惟每次工作幾天即向老闆預支薪水便
      不去上班，原告叫其外出工作，其便回嘴「我高興、我爽
      ，做不做與你無關」，為此原告不得不外出工作，受僱於
      原告姊姊經營之檳榔攤，惟被告不工作還禁止原告上班，
      每次原告工作回家，被告便揶揄原告「你一個月賺那1 萬
      6 千元不稀罕」等語，被告此等揶揄貶抑原告之言詞，顯
      有貶損原告人格之意思；原告於91年9 月間亦曾遭被告毆
      打，當時原告曾至醫院療傷，後被告又於94年5 月間毆打
      原告，原告乃向台西分局家暴官報案申請保護令，鈞院並
      於94年5 月底通知兩造開庭，惟因被告求原告再給伊一次
      機會，原告心軟才對被告撤回保護令，被告卻又於同年6
      月對原告動粗，當時原告雖未到醫療院所驗傷，惟當時4
      歲之長子曾看到。被告之上開行為令原告身體及精神上備
      感痛苦，原告精神上受有不可忍受之痛苦，實已逾越夫妻
      通常所能忍受之程度。爰依民法第10 52 條第1 項第3 款
      之規定，請求判決與被告離婚。
（二）被告有喝酒習慣，一天一瓶高梁酒，晚上不睡覺，若原告
      不答應其房事，被告即將電視開很大聲，不讓原告睡覺，
      被告亦會無緣無故打小孩，甚至勒小孩脖子，有次女兒感
      冒咳嗽，被告非但不照顧，還將女兒整個頭塞進垃圾桶，
      令女兒畏懼不已；被告與原告吵架即會將原告身上的錢全
      部拿走，被告健保費已積欠5 、6 年未繳，約7 、8 萬元
      ，致使原告及子女生病無法看醫生；被告在外花天酒地積
      欠債務，原告為了替被告還債向原告姊姊借40多萬元（係
      以原告姊姊土地貸款），惟被告稱係借錢還之前之欠款，
      然每天仍有人來家裡要債，令原告母子擔心害怕，之後才
      知被告錢拿了並未去還債，在外花天酒地，而貸款利息卻
      由原告在繳納；另登記在原告名下之車子，實際上係由被
      告在使用，惟被告卻拿去典當，用原告名義貸款卻不繳納
      利息，原告不得已將車贖回，被告亦不繳稅金，目前稅金
      已累積至10多萬元，被禁止異動；原告已無法再與被告相
      處，遂於96年3 月8 日返回娘家居住，惟至今被告不曾至
      原告娘家處探望原告，或想接回原告，亦毫無聯絡之事實
      ，兩造分居已8 個月多，此全肇因被告。況開庭時被告亦
      不曾向原告問候寒喧，或請求原告再原諒，回家共同經營
      婚姻生活，且先前被告亦曾同意簽署離婚協議書，嗣因被
      告之母親不同意原告探視子女才阻止被告簽署離婚協議書
      。顯見雙方已無夫妻之情愫，亦無維持婚姻之意願。且兩
      造於96年10月12日開完庭後，被告之母親即原告之婆婆一
      出法庭隨即於走廊咒罵原告及陪同出庭之原告姊姊，原告
      起先並未理會被告母親此種不理智之行為，隨後即往法庭
      大樓右邊停車場方向離去，惟被告母親卻故意跟隨在後，
      並繼續以詛咒之口氣斥責原告及原告姊姊，且聲音越來越
      大，幸被告之訴訟代理人將被告母親帶離，及時阻止即將
      爆發之口角。此情形顯見，原告婆媳之間已惡眼相向，感
      情交惡，且已影響兩家族之感情，然當時卻不見被告出面
      勸阻。在此之前即原告尚未返回娘家居住之前，被告當時
      即無法居於婆媳間之橋樑，更顯見被告無法且無能力處理
      同住一戶之婆媳問題。兩造已無夫妻之情愫，雙方亦無維
      持婚姻之意願。而原告婆媳之間感情已交惡，且被告無法
      為良好之溝通橋樑，爰依民法第1052條第2 項有重大事由
      難以維持婚姻訴請離婚。
（三）原告雖不捨子女跟隨家暴之被告，第二次開庭時法院請被
      告要讓原告看小孩，小孩與原告相擁哭泣，惟原告又無能
      力一人扶養2 名子女，且原告不捨其姊弟分開，故原告與
      被告先前溝通之過程，忍痛曾表示願意將於婚姻關係中所
      生之2 名未成年子女之權利義務之行使及負擔由被告任之
      。故鈞院如判決兩造於婚姻關係中所生之2 名未成年子女
      之權利義務之行使及負擔均由被告任之時，亦請鈞院讓原
      告保有探視2 名未成年子女之探視權，以維親情。並聲明
      ：如主文所示。
二、被告方面：
（一）原告既無心維護家庭，被告勉強並無實益：
　１、兩造結婚已10年，本來和睦恩愛，係因原告時常鬧著要外
      出工作，並受其姊姊慫恿至其姊姊所開之檳榔攤當檳榔妹
      ，被告不肯，才會發生衝突，後來拗不過原告要求，想不
      到原告當了檳榔妹後竟性情大變，慢慢疏遠家庭，從來未
      拿過錢貼補家用。
  ２、兩造在分居這段期間，被告請人幫忙勸其返家，並親自曉
      以大義，為了2 名子女之將來，盼原告應以家庭為重，被
      告也在原告母親面前下跪請求原諒，惟均無效，被告認為
      原告的心已不在這個家，勉強挽回亦無益。
（二）原告之部分指責，並無理由：
  １、原告所指被告每天喝酒，不去工作上班賺錢養家，揶揄原
      告，以三字經辱罵原告，在原告母親面前辱三字經，未要
      求原告回家等情，都是原告捏造。
  ２、原告指稱被告於91年9 月間及94年6 月間曾動手毆打原告
      ，然此因非為事實而為被告所否認，原告亦未就其上述所
      指稱之事實舉出任何證據已證其說詞，為此懇請鈞院能審
      慎認定上述事實之真實性，再退萬步言之，縱原告所指稱
      之上述事實為真實，然而上述諸事實距今最久之時間長達
      5 年，最近之時間亦2 年有餘，期間兩造間亦共同和諧生
      活有數年之久，如該等原因確為兩造離婚之原告，則兩造
      間應早已離婚而不會至今才由原告向鈞院訴請離婚。
  ３、被告雖承認兩造於94年5 月間曾發生過相互推擠之情形，
      而致使原告欲至台西分局聲請保護令，然而該次兩造僅僅
      為相互推擠，原告並未有何傷害之情事，故並未有就醫之
      狀況，因此並未有醫院之診斷報告，且兩造在親友之勸說
      下而冰釋，原告亦撤回保護令之聲請，且兩造亦又共同和
      諧生活至今2 年有，今原告舊事一一重提，總讓被告有秋
      後算帳的感覺，而認此應非為被告訴請離婚之理由。
  ４、另兩造未居住在一起縱已有數個月之時間，乃是原告自行
      離去兩造原告之住居所地，且被告亦曾至原告娘家要將被
      告帶回，惟原告均不願意，兩造分居亦應歸責於原告，而
      不得認為被告就此有何過失，原告應亦不得依此而為兩造
      間離婚之理由。
（三）又原告之工作場所恐影響子女的身心發展，且未成年子女
      前係由被告父母協助照護，故2 名未成年子女之監護權應
      均由被告任之，而被告同意原告對子女可行使探視權等語
      。
乙、得心證之理由：
壹、關於離婚部分：
一、兩造間有婚姻關係存在，業據原告提出戶籍謄本可證。
二、次按夫妻有民法第1052條第1 項以外之重大事由，難以維持
    婚姻者，夫妻之一方得請求離婚。但其事由應由夫妻之一方
    負責者，僅他方得請求離婚，同法條第2 項有明文規定。
（一）本件兩造結婚後，原告主張被告有喝酒及家暴之事實，然
      經本院調取93年家護字第114 號保護令事件，其終結情形
      係因原告撤回聲請，且所稱事由係發生於93年3 月，其後
      兩造仍同居一處，嗣因原告執意外出工作，才於96年4 月
      28日（本件起訴狀收文戳參照），提出離婚之訴，原告於
      離婚之訴中，再以3 年多前夫妻爭吵等情事，作為不堪同
      居之虐待之事由，尚難逕以採信。本件，自應就兩造平常
      之互動情形，是否達兩造之婚姻已無可期待繼續維持，有
      難以維持婚姻之重大事由為論斷。
（二）基於夫妻結婚的本意，除共同合組家庭外，尚互負履行同
      居之義務，況且，夫妻同居乃屬婚姻關係之人倫本質，若
      雙方結婚而未能履行同居之義務者，且夫妻雙方於彼此間
      出現意見不一時，未能有效溝通，或未能再修復彼此之誤
      解、心結，則雙方僅有婚姻的形式，卻無婚姻的實質關係
      與良好之互動，自然與婚姻目的與本質有違。
（三）本件兩造結婚持續期間，由於原告執意外出工作，且與被
      告母親互動不良，而被告未能適時調和，致原告認為被告
      偏向母親，兩造亦無法作有效溝通，導致夫妻感情之維繫
      受到困擾；從被告母親於本件審理過程中，曾從旁聽席發
      言要提出上訴，益見兩造婚姻生活已出現裂痕。
（四）再佐與本件繫屬後，被告本人實際上已因難再挽回原告之
      心，而同意離婚，只是因為被告母親之影響，以致猶豫不
      決，由兩造間之互動過程，適足彰顯被告已無意再續兩人
      之婚姻。
（五）因之，本件可信兩造間均無再維持婚姻之意願與事實，兩
      造既無意願維護婚姻，更無從再修復彼此之溝通障礙，致
      婚姻生活已不能和諧，亦不能再期待夫妻同心營造家庭生
      活，若勉強維持雙方繼續婚姻關係，對於兩造未必有利。
（六）兩造間既有妨礙到雙方合組家庭共同目的之情事，已難期
      待其家庭美滿與幸福，而通常之人處於此等同一境況，必
      將喪失維持婚姻之意欲，依雙方之互動關係予以判斷，此
      等事由，原告方面固應負部分責任，但並非應由原告一方
      獨負或應負較重責任，原告方面自得主動提起請求離婚之
      訴。
四、從而，原告主張兩造之婚姻關係，因有重大事由而難以繼續
    維持，依民法第1052條第2 項之規定，訴請判決離婚，揆諸
    上開說明，為有理由，應予准許。
貳、關於未成年子之監護：
一、按夫妻離婚者，對於未成年子女權利義務之行使或負擔，依
    協議由一方或雙方共同任之。未為協議或協議不成者，法院
    得依夫妻之一方、主管機關、社會福利機構或其他利害關係
    人之請求或依職權酌定之。又法院為前條裁判時，應依子女
    之最佳利益，審酌一切情狀，參考社工人員之訪視報告，尤
    應注意左列事項：(1)子女之年齡、性別、人數及健康情形。
    (2)子女之意願及人格發展之需要。(3)父母之年齡、職業、品
    行、健康情形、經濟能力及生活狀況。(4)父母保護教養子女
    之意願及態度。(5)父母子女間或未成年子女與其他共同生活
    之人間之感情狀況，民法第1055條第1項 ，第1055條之1 分
    別定有明文。
二、兩造所生子女戊○○、己○○為未成年人，有戶籍謄本可按
    。
三、兩造既經裁判離婚，且兩造對於未成年子女權利義務之行使
    或負擔，已於言詞辯論之前，實際上已先行達成協議，由被
    告任之。經審酌被告之工作情況、經濟能力及能獲得被告父
    母之協助，在此期間被告父母亦當庭陳述會好好照護兩造之
    未成年子女；況未成年子女目前確實仍由被告父母在照護，
    可認被告在保護未成年子方面，可以獲得家人之支持與協助
    ，此部分亦據雲林縣政府委託財團法人台灣兒童暨家庭扶助
    基金會雲林分事務所派社工訪視後，同樣肯認被告家人對被
    告之協助，有訪視紀錄在卷可憑。雖訪視報告最後建議由原
    告任親權人較佳，然因兩造業已協議，除非有積極證據足認
    兩造之協議顯然不利於子女時，始有否定其協議之必要，況
    且，就母子親情之維繫與互動方面，可經由原告行使探視權
    之過程繼續進行建構與維繫。
四、兩造並協議原告隨時探視未成年子女之方法，則原告就被告
    是否勝任對未成年子之照護，自得隨時觀察，苟被告有何不
    利未成年子之行為時，原告隨時可以聲請改定；因之，本院
    審酌兩造關於照護子女之意願及目前未成年子之照護情形，
    可信兩造當庭之協議，並不違反未成年子之利益，自應予以
    尊重，爰判決如主文第2 項。
五、由於原告目前之工作情形為幫助姊姊從事賣檳榔工作，此等
    工作之收入是否穩定尚待評估，雖被告方面先前曾有積欠孩
    子幼稚園學費問題，而被告於96年8 月28日言詞辯論時自稱
    自己每個月收入4 、5 萬元，且未嫌原告每月賺1 萬6 千元
    太少等語，由被告之陳述可認雙方經濟能力，仍以被告方面
    為優，可認被告於本件言詞辯論終結後，再以書狀促請法院
    適當酌定原告對承子應負相關費用一節，本院認為被告係在
    言詞辯論後始行提出，且依兩造目前之經濟能力，法院尚無
    依聲請或逕依職權介入審酌，又因父母對子女之扶養義務並
    未因未行使親權而解免，則日後關於兩造未成年子女之扶養
    費，兩造仍宜於適當時機先行互動協議，本件自無再開辯論
    使兩造另行表示意見或辯論之必要。
六、日後被告與未成年子之住所若有變動，應隨時通知原告，以
    利原告與未成年子親情之維繫。又關於本件未成年子之照護
    ，於兒童欠缺母愛之成長過程中，應如何協助其健全自我成
    長，似仍需兒童褔利主管機關及財團法人台灣兒童既家庭扶
    助基金會雲林分事務所適時提供協助，併此敘明。
丙、據上論斷，原告之訴，為有理由，依民事訴訟法第78條，判
    決如主文。
【附表：原告行使探視權之方法】
壹、平日（未成年子女就學前）
一、期間：每月二次，於每月第二、四週之星期六上午十時起，
    至星期日下午二時以前。
二、方式：
  1.原告應於事前二日通知被告或被告家人，無正當理由，被告
    不得無拒絕。
  2.原告依上述時間至被告住處接未成年子女，並得外宿於原告
    住處或原告決定之地點。
  3.原告並應於期間結束前，送未成年子女回上述交付之地點予
    被告。
  4.原告接送的時間若有延擱，應互相延長半小時，逾時視同放
    棄當次的會面交往。
貳、於未成年子女就學後之寒暑假期間，除仍維持上述平日之會
    面交往外，得增加短期同居如下：
一、期間：
  1.寒假期間（五天）：
    於每年寒假第二個星期，星期一上午十點起至星期日晚上七
    時止。
  2.暑假期間（二週）：
    於每年暑假第三週星期一上午十時起至第六週週日晚上七時
    止。
二、方式：同平日方式。
、除上述外，原告得隨時以電話、書信聯絡未成年子女，但上
    開聯絡不得影響未成年子女之正常作息生活。
肆、未成年子女之地址或聯絡方式或就讀學校如有變更，被告應
    隨時通知原告。
伍、遵守事項：
  1.兩造不得有危害未成年子女身心健康之行為。
  2.兩造不得對未成年子女灌輸反抗對造之觀念，【兩造更應隨
    時注意及約束自己之親人不得有對未成年子女灌輸反抗對造
    之觀念】。
  3.如未成年子女於會面交往中患病或有其他急迫情形，應即通
    知對造，並為必要之醫療措施，須善盡對未成年子女保護教
    養之義務。
  4.兩造若未遵守上開規定，或被告無正當理由阻止原告會面探
    視，或原告行使探視方法出現不利未成年子女之情形時，原
    告得請求法院改定監護權，被告則得請求另行改定探視權行
    使方法。
中　　華　　民　　國　　96　　年　　11　　月　　30　　日
                  家事法庭法　官　 黃玉清
以上正本係照原本作成
如對本判決上訴，須於收受決正本後20日內提出上訴狀（須按他
造人數附繕本）
中　　華　　民　　國　　96　　年　　11　　月　　30　　日
                          書記官   鄭國銘

